【裁判字號】    98,交抗,352
【裁判日期】    980616
【裁判案由】    聲明異議
【裁判全文】
臺灣高等法院高雄分院刑事裁定         98年度交抗字第352號
抗告人即
原處分機關  交通部公路總局高雄區監理所
代  表  人  劉育麟
受處分人    甲○○
上列抗告人因受處分人違反道路交通管理處罰條例聲明異議案件
，不服臺灣高雄地方法院中華民國98年5 月26日裁定（98年度交
聲字第1140號），提起抗告，本院裁定如下：
    主  文
抗告駁回。
    理  由
一、抗告意旨略以：道路交通管理處罰條例第35條第1 項第1 款
    所規定之「吊扣駕駛執照」，應係指吊扣駕駛人酒後違規駕
    駛時，駕駛該違規車輛所憑之駕駛執照。亦即取得高一級車
    類之駕駛資格者，得駕駛較低級車類之車輛，當未領有較低
    級駕駛執照者，依憑其所領有之較高級駕駛執照，酒後違規
    駕駛較低級之車輛時，自仍應吊扣其駕駛該違規車輛所憑之
    較高駕駛執照，如此始符合道路交通安全規則第114 條第2
    款、第53條、第61條第1 項及道路交通管理處罰條例第35條
    第1 項第1 款、第24條第1 項第2 款、第68條規定之意旨。
    本件受處分人酒後所駕駛自用小客車之資格憑證為職業聯結
    車駕駛執照，抗告人依交通部函釋及道路交通管理處罰條例
    第35條第1 項規定，吊扣其汽車（職業聯結車）駕駛執照12
    個月處分，於法自無不合。為加強道路交通管理，維護交通
    秩序，確保交通安全，爰提起抗告，請求撤銷原裁定云云。
二、按汽車駕駛人飲用酒類後其吐氣所含酒精濃度超過每公升0.
    25毫克以上者，不得駕車，道路交通安全規則第114 條第2
    款定有明文。汽車駕駛人，駕駛汽車經測試檢定有酒精濃度
    超過規定標準者，處新臺幣（下同）1 萬5 千元以上6 萬元
    以下罰鍰，並當場移置保管該汽車及吊扣其駕駛執照1 年，
    道路交通管理處罰條例第35條第1 項第1 款亦有明文。又道
    路交通管理處罰條例第68條之條文內容，經立法院於民國94
    年11月23日修正通過，總統於94年12月14日以華總一義字第
    09400199321 號令修正公布，嗣由行政院於95年2 月27日以
    行政院院臺交字第0950082898號令發布定自95年3 月1 日施
    行，由原條文：「汽車駕駛人，因違反本條例及道路交通安
    全規則之規定，受『吊扣』或『吊銷』駕駛執照處分時，『
    吊扣』或『吊銷』其持有各級車類之駕駛執照」，修正為：
    「汽車駕駛人，因違反本條例及道路交通安全規則之規定，
    受『吊銷』駕駛執照處分時，『吊銷』其持有各級車類之駕
    駛執照」，修正後之新法已將「吊扣」之連坐規定排除在外
    ，本件受處分人行為時該條文已修正公布施行，自應適用修
    正後道路交通管理處罰條例第68條之規定。
三、經查：
  (一)受處分人甲○○（下稱受處分人）於民國（下同）98年4 月
    22日19時4 分駕駛車號J9-8872 自用小客車，行經高雄縣鳳
    山市○○路與文衡路口，經警員攔停進行酒測，因呼氣值達
    0.44 mg/L 而當場填掣高警交字第N00000000 號舉發違反道
    路交通管理事件通知單，舉發違規等情，業據受處分人自承
    在卷（見原審卷聲明異議狀），並有舉發違反道路交通管理
    事件通知單1 紙在卷可稽。職是，受處分人酒後吐氣所含酒
    精濃度既已超過每公升0.25毫克之標準（道路交通安全規則
    第114 條第2 款參照），則受處分人違反道路交通管理處罰
    條例第35條第1 項第1 款規定之事實明確，應堪認定。
  (二)受處分人係駕駛自用小客車，並非駕駛營業聯結車違規，抗
    告人據以裁處吊扣受處分人職業聯結車駕駛執照，無非係依
    修正前道路交通管理處罰條例第68條規定「汽車駕駛人，因
    違反本條例及道路交通安全規則之規定，受吊扣或吊銷駕駛
    執照處分時，吊扣或吊銷其持有各級車類之駕駛執照」。惟
    道路交通管理處罰條例第68條已於94年12月14日經總統公布
    修正條文，於95年3 月1 日施行，修正施行後之條文業已刪
    除「吊扣或」等規定，觀其提案修正理由「原條文將違法或
    違規駕駛人所持有各級車類之駕駛執照一併吊扣，失之過酷
    ，影響人民工作及生活過鉅」（詳立法院公報第94卷第70期
    第136 頁至第138 頁之院會紀錄暨修正道路交通管理處罰條
    例第68條之立法理由），顯見依修正後道路交通管理處罰條
    例第68條之規定，汽車駕駛人因違反道路交通管理處罰條例
    及道路交通安全規則之規定，受「吊扣」駕駛執照處分時，
    僅能「吊扣」違規當時所駕駛車輛之駕駛執照，不能再「吊
    扣」其持有各級車類之駕駛執照，至為顯明。
  (三)受處分人駕駛自用小客車違反道路交通管理處罰條例第35條
    第1 項第1 款之規定，本應吊扣其自用小客車駕駛執照1 年
    。惟按道路交通安全規則第61條第1 項第1 款規定：「汽車
    駕駛人取得高一級車類之駕駛資格者，應換發駕駛執照，並
    准其駕駛較低級車類之車輛，其規定如下：一已領有聯結車
    駕駛執照者，得駕駛大客車、大貨車、代用大客車、大客貨
    兩用車、曳引車、小型車、輕型機器腳踏車」。查受處分人
    因領有較高級之職業聯結車駕駛執照，此有汽車駕照基本資
    料1 紙在卷可稽，且經換發為該等駕駛執照後，其他較低級
    等車類即不再核發駕駛執照，而直接允許其得駕駛其他級等
    車類，則本件受處分人既無自用小客車之駕駛執照可供吊扣
    ，即無從執行該部分之處分。再者，行政行為，採取之方法
    所造成之損害不得與欲達成目的之利益顯失均衡，行政程序
    法第7 條第3 款定有明文及行政罰法第18條規定意旨可資參
    照，故受處分人無自用小客車之駕駛執照可供吊扣時，吊扣
    其職業聯結車駕駛執照以代之，雖可達成限制受處分人繼續
    駕駛自用小客車行駛之目的，惟亦同時造成限制受處分人繼
    續駕駛職業聯結車或其他較低級等車類行駛之結果，所造成
    之損害已與欲達成目的之利益顯失均衡，不符比例原則。且
    依前開所述修正後即本件行為時之道路交通管理處罰條例第
    68條，既已將「吊扣」各級車類之規定予以刪除，抗告人自
    不能逕行處分吊扣受處分人其他車種之職業聯結車駕駛執照
    。抗告人以受處分人無自用小客車駕駛執照可供吊扣，而逕
    行吊扣其職業聯結車駕駛執照，顯已逾越修正後道路交通管
    理處罰條例第68條之規範意涵及範圍，有違法律保留原則。
  (四)按法官依據法律獨立審判，為憲法第80條所明定，且依司法
    院大法官會議釋字第137 號、216 號解釋意旨，各機關依其
    職掌就有關法規為釋示之行政命令，法官於審判案件時，固
    可予以引用，但仍得依據法律，表示適當之不同見解，並不
    受其拘束。交通部97年1 月24日交路字第0970015997號函釋
    ，固認為領有駕駛執照之駕駛人，於無照駕駛不同級之車輛
    違反道路交通管理處罰條例第35條，應處以罰鍰及吊扣駕駛
    執照時，仍可吊扣其所持有憑以許可駕車行駛道路之其他駕
    駛執照云云，惟此與本院認定之法律意見不同，是上開函釋
    意見為本院所不採，併予敘明。
  (五)至於道路交通安全規則對於汽車駕駛執照之管理，採取一照
    原則，固導致越級駕駛人違規酒駕時，受有無須吊扣駕駛執
    照之利益，然此關於駕駛執照管理所衍生之執行困難或法規
    漏洞，宜由修法解決，尚不得擴張解釋，於駕駛人無較低級
    駕駛執照可供吊扣時，即率爾代以吊扣其所領有之較高級駕
    駛執照。
四、原審因而認抗告人依道路交通管理處罰條例第35條第1 項第
    1 款之規定，裁處吊扣受處分人職業聯結車駕駛執照12個月
    部分（裁決書上未載明駕駛執照種類，惟參酌移送書所載，
    係吊扣受處分人職業聯結車駕駛執照12個月），尚有不當，
    因而將原處分關於吊扣受處分人職業聯結車駕駛執照12個月
    部分撤銷。本院經核並無違誤。抗告人猶執前詞，指摘原裁
    定不當，為無理由，應予駁回。
五、據上論結，應依道路交通案件處理辦法第26條，刑事訴訟法
    第412 條，裁定如主文。
中    華    民    國    98    年    6     月    16    日
              刑事第七庭    審判長法  官  莊飛宗
                                  法  官  孫啟強
                                  法  官  邱明弘
以上正本證明與原本無異。
不得再抗告。
中    華    民    國    98    年    6     月    16    日
                                  書記官  黃英彥


司法院資訊處製作；財團法人民間司法改革基金會備份。
